臺灣高等法院臺南分院刑事判決
　　　　　　　　　　　　　　　 94年度交上訴字第294號　Ａ
上　訴　人　臺灣臺南地方法院檢察署檢察官
被　　　告　甲○○
上列上訴人因被告過失致死等案件，不服臺灣臺南地方法院93年
度交訴字第132號中華民國94年1月19日第一審判決（起訴案號：
臺灣臺南地方法院檢察署93年度偵字第4590號），提起上訴，本
院判決如下：
    主  文
上訴駁回。
    事  實
一、甲○○於民國九十三年四月二十七日凌晨，酒後駕駛車牌號
    碼七Ｑ—七六八二號自用小客車（其酒後駕車肇事當時之血
    液中酒精濃度，經回推換算結果雖已超過百分之０‧０五而
    不得駕車之標準值，但尚未達於不能安全駕駛之程度），沿
    最高速限為時速六十公里之台南市○○○路○段，由西往東
    方向行駛，而於同日凌晨一點四十分左右，途經該路段與海
    佃路一段（另一端為文賢路）之交岔路口時，理應注意汽車
    駕駛人，飲用酒類後，其吐氣所含酒精濃度超過每公升０‧
    二五毫克或血液中酒精濃度超過百分之０‧０五以上者，不
    得駕車，且應注意行車速度，應依速限標誌或標線之規定，
    並應注意汽車行駛時，駕駛人應注意車前狀況，並隨時採取
    必要之安全措施。又依當時天候晴朗、夜間有照明、路面乾
    燥無缺陷、道路上未有任何障礙物、視距復屬良好等情形以
    觀，客觀上亦無不能注意之情事，其竟疏於注意飲酒後血液
    中酒精濃度超過百分之０‧０五以上，應不得駕車，而且疏
    未注意車前狀況，即貿然以時速六十公里以上之速度超速通
    過該路口。正好林佳慧駕駛車牌碼ＮＢＭ—四三０號重型機
    車，沿前述海佃路一段，由北往南方向同時行經該處，且亦
    疏未注意車前狀況即進入該路口。甲○○因有前述疏失，以
    致未發現林佳慧所騎之機車，而直接撞及該機車，並造成林
    佳慧人、車倒地後，受有右側頭、胸、腹、手、腿挫傷合併
    骨折等傷害，而其所駕駛之小客車亦因碰撞後失控而往左偏
    駛，並於撞及安全島後翻覆。又林佳慧經送醫救治後，延至
    同日凌晨兩點五十分左右，仍因多發性損傷合併內出血而傷
    重不治死亡。甲○○則於肇事後，犯罪未被有偵查權之公務
    員或機關發覺前，即向據報到場處理之台南市警察局交通隊
    警員表明係肇事車輛之駕駛人而自首，並進而接受裁判。另
    甲○○於本件車禍發生後，經警於同日凌晨兩點四十九分左
    右，在肇事現場進行酒精濃度測試結果，發現其吐氣所含酒
    精濃度為每公升０‧一九毫克，經回推換算結果，其於肇事
    當時之血液酒精濃度應約為百分之０‧０五七，而已超過百
    分之０‧０五不得駕車之標準。
二、案經臺灣臺南地方法院檢察署檢察官據報相驗後自動偵查起
    訴。
    理  由
甲、有罪部分：
  一、被告甲○○雖不否認有於前述時間，酒後駕駛上開小客車
      行經本件肇事之交岔路口時，不慎撞及被害人林佳慧所騎
      之機車，並造成被害人傷重不治死亡之結果等事實，然辯
      稱：其係綠燈通行，被害人是闖紅燈；另肇事當時，
      其並不清楚所駕駛之小客車車速多少，有無超速其不知道
      ，但可能有超速；其有注意車前狀況；又肇事當時其
      並未看見被害人所騎之機車，不知被害人所騎之機車為何
      會在該路口，且不知是否被害人所騎之機車係在行進中遭
      其所駕駛之小客車撞及，或係原先即已倒在現場始遭其撞
      及云云。經查：
（一）前述犯罪事實，除有道路交通事故現場圖、道路交通事故
      調查報告表（一）、（二）各一份、事故現場及車損蒐證
      照片共七十三張等資料附卷可參外，另被害人林佳慧因本
      件車禍，而受有如事實欄所載等傷害，並於經送醫救治後
      ，延至同日凌晨兩點五十分左右，仍因多發性損傷合併內
      出血而傷重不治死亡等情，亦有奇美醫學中心九十三年四
      月二十七日診斷證明書一紙存卷足考，並經臺灣臺南地方
      法院檢察署檢察官督同檢驗員相驗屬實，且製有勘驗筆錄
      、驗斷書及相驗屍體證明書各一份在卷可憑。
（二）本件車禍發生當時，雙方行向之燈光號誌為何？因被告甲
      ○○堅稱己方行向之燈光號誌為綠燈，而被害人林佳慧則
      因本件車禍而傷重不治死亡，亦無法陳述當時號誌運作情
      形，且本件經原審送鑑定結果，台灣省台南區車輛行車事
      故鑑定委員會亦認本件肇事地點為設有行車管制號誌之交
      岔路口，二車不同方向行駛，號誌運作正常，但無明確號
      誌運作相關事證，以供佐證當時雙方號誌情形，而無法遽
      以鑑定等情，並有該鑑定委員會九十三年五月二十八日南
      鑑字第九三０七五七號函一份附卷可考。至於證人即當日
      坐於被告所駕駛小客車駕駛座旁之黃漢銘，於原審審理時
      雖到庭證稱：被告所駕駛之小客車通過路口時，當時之號
      誌係綠燈等語（見原審卷第四十七、四十八頁），然就證
      人黃漢銘另證述：其於本件車禍發生前曾飲用高粱酒等情
      （見原審卷第四十八、四十九頁），則證人黃漢銘之生理
      狀況，於本件車禍發生當時，即難排除受有體內酒精作用
      之影響，而可能對於外界事物有誤認、誤為判斷或記憶不
      清之情形。況證人黃漢銘復係被告之堂弟，且與被告一同
      飲酒後，再搭乘被告所駕駛之小客車，故其到庭作證亦難
      排除對於被告有所迴護之可能，故證人黃漢銘之前述證述
      內容，經核尚難逕行採為有利被告事實認定之基礎。此外
      ，本院亦查無其他積極事證，足以確認當時雙方行向之行
      車管制燈光號誌為何？故案發當時雙方行車方向之確實燈
      號情形，業已無從查證。
（三）被告甲○○於本件車禍發生後，經警於同日凌晨兩點四十
      九分左右，在肇事現場進行酒精濃度測試結果，其吐氣酒
      精濃度為每公升０‧一九毫克，亦有吐氣酒精濃度測試報
      告表一紙在卷可佐（詳警卷第5頁），而因本件車禍之發
      生時間，係同日凌晨一點四十分左右，距被告進行吐氣酒
      精濃度測試時間，業已經過六十九分鐘左右。而依醫學研
      究，血液酒精濃度為吐氣酒精濃度之二千一百倍至二千三
      百倍，又人體血液酒精濃度之消減速率，為每小時減少每
      百毫升十五至二十毫克一節，有國立臺灣大學醫學院八十
      五年九月二十五日（八五）醫秘字第二０八二號函影本一
      份存卷可考（詳原審卷第七四至七六頁），而被告係於肇
      事後約六十九分鐘（即一‧一五小時）後，始經警測得其
      吐氣酒精濃度為每公升０‧一九毫克，依據對被告最有利
      之消減標準推算，其肇事當時之血液酒精濃度應約為每百
      毫升五七‧一五毫克（0.19mg/l×2100÷10＝39.9mg/dl,
      39.9＋1.15×15＝57.15mg/dl），亦即換算結果，其血液
      中酒精濃度為百分之０‧０五七。另本院函詢法務部法醫
      研究所認為：駕駛人於肇事後69分測得之呼氣酒精濃度為
      0.19mg/L，則推算檢測當時血中酒精濃度為38mg/dL（血
      中酒精濃度約為呼氣酒精濃度之2000倍換算）。而因人體
      之代謝作用，血液中酒精濃度通常每小時下降約10～20mg
      /dL，且本件駕駛人酒測時間為肇事後69分，則由檢測時
      所得之數據推算肇事當時其血中酒精濃度約為49.5～61.0
      mg/dL（即0.050 %～0.061%），又依血中酒精濃度約為呼
      氣酒精濃度之2000倍換算，則肇事當時呼氣酒精濃度約為
      0.248～0.305mg/ L。有該所94年5月9日第0940001874號
      函附卷可憑（詳本院卷第31頁）。從而，本件車禍發生當
      時，被告之呼氣酒精濃度或血液中酒精濃度，經換算結果
      ，應超過道路交通安全規則第114條第2款所定酒精濃度每
      公升0.25毫克或血液中酒精濃度百分之0.05 以上不得駕
      車之標準，應可確認。
（四）再者，詳細觀察上開警繪之事故現場圖及事故現場蒐證照
      片等內容，雖未發現被告甲○○所駕駛之小客車於肇事後
      曾有留下煞車痕跡之情形，而可據之直接推斷本件車禍發
      生時被告所駕駛小客車之行車速度為何？然由本件車禍發
      生後，被害人林佳慧所騎機車遭被告所駕駛小客車撞擊拖
      行之刮地痕跡，高達五十二‧六公尺，以及被告所駕駛之
      小客車於發生碰撞後，竟失控左偏擦撞安全島而造成翻覆
      ，且該小客車翻覆後，左右輪胎滑痕又分別高達六‧九公
      尺及十八‧九公尺，而小客車翻覆觸地括擦痕，更是高達
      四十三‧三公尺等情判斷，被告所駕駛之小客車於本件車
      禍發生當時之行車速度，應遠高於該路段時速六十公里之
      最高速限（詳道路交通事故調查報告表（一）之速限之
      記載），故本件車禍發生當時，被告所駕駛小客車之行車
      速度詳細數值為何？雖已難正確查知，但有超過該路段最
      高速限之情形，則尚可認定。況上述證人黃漢銘亦於原審
      審理時到庭證稱：被告是有超速沒錯，其行車速度係比時
      速六十公里多一點等語（見原審卷第五十頁），此就證人
      黃漢銘到庭作證本有迴護被告之可能，而其竟依然證稱被
      告所駕駛之小客車於肇事當時之行車速度，確有超過時速
      六十公里之情形，更可證明被告所駕駛之小客車於車禍發
      生當時，確有超過該路段最高速限之情事無疑。
（五）按道路交通安全規則第九十四條第三項規定：汽車行駛時
      ，駕駛人應注意車前狀況，並隨時採取必要之安全措施。
      足見，駕車途經交岔路口時，應注意左右來車，及注意車
      前狀況，並隨時採取必要之安全措施，係汽車駕駛人駕駛
      汽車於道路上行駛之基本注意義務。而詳細觀察前述警繪
      之事故現場圖及事故現場蒐證照片等內容，可發現本件車
      禍之兩車撞擊點，係在被害人林佳慧所騎之機車進入路口
      並通過中華北路一段中心線之處，顯見發生碰撞當時，被
      害人所騎之機車應已通過被告甲○○所駕駛之小客車行向
      道路之中央處。基此判斷，被告於肇事前應尚有足夠之距
      離及充分之時間，可以發現被害人所騎之機車將自左側駛
      出而預為防範，因之，若非被告當時未注意橫向來車情形
      ，並疏於注意車前狀況，則應不致於全然未發現騎機車行
      駛而來之被害人，故被告於肇事當時，有疏未注意車前狀
      況之情形，應可認定。
（六）按汽車駕駛人，飲用酒類後，其吐氣所含酒精濃度超過每
      公升0.25毫克或血液中酒精濃度超過百分之０‧０五以上
      者，不得駕車；又行車速度，依速限標誌或標線之規定；
      而汽車行駛時，駕駛人應注意車前狀況，並隨時採取必要
      之安全措施，道路交通安全規則第一百十四條第二款、第
      九十三條第一項及第九十四條第三項分別定有明文。查被
      告甲○○駕車途經肇事地，理應注意上開道路交通安全規
      則，而本件案發當時天候晴朗、夜間有照明，且路面乾燥
      無缺陷、道路上未有任何障礙物、視距復屬良好等情，則
      有前述道路交通事故調查報告表（一）載明可考，據此判
      斷，客觀上亦無不能注意之情事，然被告竟疏未注意，於
      飲酒後，其吐氣所含酒精濃度超過每公升0.25毫克或血液
      中酒精濃度超過百分之０‧０五以上時仍駕車，且未注意
      車前狀況，即貿然以超過該肇事路段最高速限時速六十公
      里之速度超速通過路口，以致不慎撞及被害人林佳慧所騎
      之機車，並造成被害人死亡之結果，故被告之前述駕車肇
      事行為，顯然具有應注意能注意而不注意之過失。而被害
      人林佳慧係因本件車禍而傷重不治死亡，故被告之前述過
      失駕車肇事行為，與被害人之死亡結果間，具有相當因果
      關係，亦屬顯然。
（七）另詳觀前開警繪之事故現場圖及事故現場蒐證照片等內容
      ，可知本件車禍發生後之現場，除有被害人林佳慧所騎之
      機車，遭被告甲○○所駕駛之小客車撞擊後並拖行之刮地
      痕跡五十二‧六公尺外，並無其他機車刮地之跡證存在。
      而被害人所騎之機車假如係先前即已遭受他車撞及倒地，
      則以機車車體倒下接觸地面滑行之特性與物理現象而言，
      衡情該路口應會有其他與被告駕車撞及該機車並拖行所造
      成之刮擦痕跡，具有顯然不同走向及型態之刮地跡證，然
      如前述，本件肇事後之現場四周，經查並無其他可疑而與
      本次車禍撞擊無關之機車刮地痕跡，故被害人所騎之機車
      應無先前即遭他車撞及而倒地之可能。又本件肇事地點係
      屬交岔路口，被害人騎機車進入該路口後，竟自行定點跌
      倒在地之情形，經核亦難認與常理無違，故被告上開所辯
      ：被害人所騎之機車或係原先即已倒在現場始遭其撞及等
      情，經核均非合理，附此敘明。
（八）綜上所述，顯見被告甲○○上開所辯，顯係事後卸責之詞
      ，不足採信。從而，本件事證已甚明確，被告之過失致人
      於死犯行，應可認定。
  二、核被告甲○○上開所為，係犯刑法第二百七十六條第一項
      之普通過失致死罪。又其於肇事後，犯罪未被有偵查權之
      公務員或機關發覺前，即向據報到場處理之台南市警察局
      交通隊警員表明係肇事車輛之駕駛人而自首，並進而接受
      裁判等情，則有台南市警察局交通事故處理小組九十三年
      四月二十七日南市警交處字第０九三０四０六一七號案件
      呈報單及台南市警察局交通事故肇事人自首情形紀錄表各
      一紙附卷足參，並經處理警員於道路事故現場圖上記載明
      確，故應依刑法第六十二條前段之規定，減輕其刑。另被
      告飲用酒類後，其血液中酒精濃度超過百分之０‧０五以
      上，而仍駕車於道路上行駛，以致不慎肇事並使被害人林
      佳慧死亡，係屬汽車駕駛人，酒醉駕車因而致人死亡，依
      法應負刑事責任者，故須依照道路交通管理處罰條例第八
      十六條第一項之規定，加重其刑。至被告前開所犯，刑有
      加重及減輕，應依刑法第七十一條第一項之規定，先加後
      減。原審以被告過失致死犯行部分，罪證明確，適用刑法
      第二百七十六條第一項、第六十二條前段、第四十一條第
      一項前段、第七十四條第一款、道路交通管理處罰條例第
      八十六條第一項、罰金罰鍰提高標準條例第一條前段、第
      二條，並審酌被告之生活狀況、智識程度，本件犯罪所生
      之危險、損害，及其肇事後並未坦承全部犯行，犯罪後態
      度雖非良好，然其肇事後業與被害人家屬就民事損害賠償
      事宜成立調解，有台南縣歸仁鄉調解委員會九十三年十二
      月二十日調解筆錄一紙在卷可憑，且因本件車禍發生當時
      之燈光號誌運作情形已無從查證，而其雖有超速及酒後駕
      車之駕駛行為，但其過失程度，經核尚難認為極其重大等
      一切情狀，量處有期徒刑六月，並諭知易科罰金之折算標
      準。另審酌被告前未曾受有期徒刑以上刑之宣告一情，有
      臺灣高等法院被告全國前案紀錄表一紙在卷為憑，其經此
      教訓後，應知所警惕，諒無再犯之虞，因認所宣告之刑，
      以暫不執行為適當，併諭知緩刑四年，以勵自新。認事用
      法，核無不合，量刑亦堪認妥適。檢察官上訴意旨指摘原
      判決此部分量刑過輕，尚非有理由，應予駁回。
乙、無罪部分：
  一、公訴意旨另以：被告甲○○於九十三年四月二十七日凌晨
      一點二十分左右，在台南市安平區之酒店內飲用酒類後，
      已不能安全駕駛車輛，竟仍酒後駕駛車牌號碼七Ｑ—七六
      八二號自用小客車，沿台南市○○○路○段，由西往東方
      向行駛，而於同日凌晨一點四十分左右，途經該路段與海
      佃路一段（另一端為文賢路）之交岔路口時，因不勝酒力
      而疏於注意車前狀況，且貿然以超過時速六十公里之速度
      通過該路口，以致不慎撞及由被害人林佳慧所騎，沿前述
      海佃路一段，由北往南方向同時行經該路口之車牌號碼Ｎ
      ＢＭ—四三０號重型機車，並造成被害人受有右側頭、胸
      、腹、手、腿挫傷合併骨折等傷害，因多發性損傷合併內
      出血而傷重不治死亡。且被告於本件車禍發生後，經警於
      同日凌晨兩點四十九分左右，在肇事現場進行酒精濃度測
      試結果，發現其吐氣所含酒精濃度為每公升０‧一九毫克
      ，因認被告另涉有刑法第一百八十五條之三之重大違背安
      全駕駛罪嫌云云。
  二、按犯罪事實應依證據認定之，無證據不得推定其犯罪事實
      ；又不能證明被告犯罪者，應諭知無罪之判決，刑事訴訟
      法第一百五十四條第二項、第三百零一條第一項分別定有
      明文。其次，認定不利於被告之事實，須依積極證據，苟
      積極證據不足為不利於被告事實之認定時，即應為有利於
      被告之認定，更不必有何有利之證據；另事實之認定，應
      憑證據，如未能發現相當證據，或證據不足以證明，自不
      能以推測或擬制之方法，為裁判基礎，最高法院三十年上
      字第八一六號及四十年臺上字第八六號亦分別著有判例可
      資參照。
  三、次按，行為人之行為是否該當刑法第一百八十五條之三重
      大違背安全駕駛罪之犯罪構成要件，主要者乃在於行為人
      服用毒品、麻醉藥品、酒類或其他相類之物後，是否業已
      達於不能安全駕駛之程度，而仍駕駛動力交通工具。至於
      所謂「不能安全駕駛」，則係抽象之法律概念，應依實際
      狀況，並衡以社會一般人之認知觀念而為認定。又刑法第
      一百八十五條之三所稱服用酒類或其他相類之物，不能安
      全駕駛動力交通工具之公共危險條款，係屬抽象危險犯之
      規定，此種抽象危險係伴隨飲酒過量之行為而當然成立。
      換言之，只需客觀上有此種行為出現，危險即視為存在，
      其是否果真肇事，均不影響公共危險罪責之成立；若其果
      真駕車肇禍，其不能安全駕駛動力交通工具之情形，則更
      不待言。另參考德、美等國之認定標準，對於酒精濃度呼
      氣已達每公升０‧五五毫克，或血液濃度達百分之０‧一
      一以上，肇事率為一般正常人之十倍，認為已達「不能安
      全駕駛」之標準，雖有法務部八十八年五月十八日法八八
      檢字第一六六九號函釋內容可資參照，然如酒精濃度呼氣
      未達每公升０‧五五毫克，或血液濃度未達百分之０‧一
      一之參考標準，而仍可認定為不能安全駕駛之情形者，亦
      應就行為人之駕駛行為與實際狀況加以判斷，如其駕駛行
      為並未顯示有何不能安全駕駛之情形，則自難僅因行為人
      有與他車發生車禍之事實，即逕行認定被告業已不能安全
      駕駛。何況一般車禍之發生，與駕駛人之能否安全駕駛間
      ，並非必然有關，即駕車發生車禍之人，尚非均屬不能安
      全駕駛，故有無肇事，雖可作為是否業已達於不能安全駕
      駛程度之一項佐證，然尚須深究該車禍之肇事原因，是否
      確係行為人之駕駛行為受到體內酒精作用影響所致，而不
      得僅以駕駛人駕車肇事之結果，即遽然推論行為人肇事當
      時業已陷於不能安全駕駛之程度。
  四、本件公訴人認被告甲○○涉有前開重大違背安全駕駛罪嫌
      ，無非係以被告甲○○酒後駕車肇事後，經警測得之吐氣
      所含酒精濃度達每公升０‧一九毫克，而經簡略回推換算
      結果，其於駕駛之初，吐氣所含酒精濃度應為每公升０‧
      二八毫克，已超過道路交通安全規則第一百十四條第二款
      所規定吐氣所含酒精濃度每公升０‧二五毫克不得駕車之
      標準，以及其酒後所駕駛之小客車並與被害人林佳慧所騎
      之機車發生碰撞等情，為其主要論據。訊據被告甲○○堅
      決否認有何重大違背安全駕駛之犯行，辯稱：其雖有酒後
      開車之行為，但沒有達到不能安全駕駛的程度，其飲酒後
      尚可安全駕駛，本件車禍之發生與其酒後駕車並無關係等
      語。
  五、經查，本案被告甲○○雖有酒後駕車並與他車發生車禍
      之事實，然如前述，其於肇事當時之血液酒精濃度，經嚴
      格換算結果應約為百分之０‧０五七，雖已超過前述道路
      交通安全規則第一百十四條第二款所規定血液中酒精濃度
      達百分之０‧０五而不得駕車之標準數值，但與前述血液
      中酒精濃度達百分之０‧一一以上，肇事率為一般正常人
      之十倍，而可認已達「不能安全駕駛」之參考數值，經核
      則尚有相當大之差距。又參酌本件車禍之發生，係被告
      駕駛小客車行經交岔路口直行時，不慎與橫向而來之被害
      人林佳慧所騎機車發生撞擊，被告駕駛小客車之行駛方式
      ，經查尚無特殊怪異之處，另如前述，本件亦無從確認被
      告有何闖紅燈之嚴重疏失。且依測試觀察紀錄表之記載
      （詳警卷第4頁），亦查無被告另有打錯方向燈、駛入對
      向車道、任意轉向等異常駕駛行為；蛇行、車身搖擺不定
      等駕力欠佳之情形；行徑偏離常軌、時而加速時而突停，
      或作直線測試、平衡動作時，有腳步不穩無法正常行走、
      手腳顫抖等顯然無法正常操控駕駛之情形。僅係測試或訊
      問過程，有呆滯木僵之情形。故本件車禍之發生，尚難遽
      以認為係被告飲酒後不勝酒力，以致不能安全駕駛而造成
      。此外，亦查無其他事證，足以直接證明被告於肇事當時
      ，其生理狀況已嚴重受酒精作用之影響，而已陷入不能安
      全駕駛之程度，故尚難僅以本件發生車禍之事實，即貿然
      推論被告之酒後駕駛行為，確有因飲酒而受影響，並且已
      不能安全駕駛車輛。基此並參照上述說明，本件此部分，
      既無充分之積極證據足以證明，自不能以推測或擬制之方
      法，而認被告確有公訴人所指之重大違背安全駕駛犯行。
      從而，本件此部分尚不能證明被告犯罪，故應為被告無罪
      判決之諭知。
  六、原審以調查證據結果，斟酌全辯論意旨，認不能證明被告
      有被訴重大違背安全駕駛罪，而諭知被告此部分無罪，核
      無不當，檢察官上訴意旨仍執前詞認應成立犯罪，指摘原
      判決不當，為無理由，亦應予駁回。
據上論斷，應依刑事訴訟法第368條，判決如主文。
本案經檢察官張太龍到庭執行職務。
中　　華　　民　　國　　94　　年　　5 　　月　　31　　日
                  刑事第三庭    審判長法　官  陳義仲
                                      法　官  楊子莊
                                      法　官　陳顯榮
以上正本證明與原本無異。
不得上訴。
　　　　　　　　　　　　　　　　　　　書記官　陳嘉琍
中　　華　　民　　國　　94　　年　　6 　　月　　2 　　日
附錄法條：
刑法第二百七十六條第一項：
因過失致人於死者，處二年以下有期徒刑、拘役或二千元以下罰
金。
